臺灣臺北地方法院民事判決　　　　　　 94年度簡上字第312號
上　訴　人　龍巖人本服務股份有限公司
法定代理人　甲○○
訴訟代理人　周威良律師
複　代理人　黃繼儂律師
被　上訴人　丙○○
訴訟代理人　乙○○
　　　　　　程弘模律師
上列當事人間請求交付永久使用權狀事件，上訴人對於中華民國
94年4月6日本院臺北簡易庭93年度北簡字第32353號第一審判決
提起上訴，本院於民國96年8月1日言詞辯論終結，判決如下：
    主      文
上訴駁回。
第二審訴訟費用由上訴人負擔。
原判決主文第一項減縮為：上訴人應將坐落臺北縣三芝鄉○地○
○段八連溪頭小段第一六○之二八地號、同段第一六○之二九地
號、同段第一六○之三○地號、同段第一六○之六二地號、同段
第一六○之九二地號、同段第一六○之九五地號、同段第一六○
之九六地號及其上建物（建造執照號碼：臺北縣政府工務局建造
執照捌參芝建字第九一二號；使用執照號碼：臺北縣政府工務局
使用執照玖拾芝使字第一八九號）如附表所示之永久使用權狀交
付原告，並將附表所示永久使用權狀標示之建物交付原告永久使
用。
    事實及理由
甲、程序方面：
一、本件上訴人法定代理人原為梁富娟，嗣於本院審理中變更為
    甲○○，業據其提出上訴人公司變更登記表影本為證（見本
    院卷第137頁），並經上訴人於民國（下同）96年1月16日具
    狀聲明由上訴人之新法定代理人甲○○承受訴訟，核無不合
    ，應予准許。
二、被上訴人於原審聲明請求：「上訴人應將坐落臺北縣三芝鄉
    ○地○○段八連溪頭小段第160-28地號、同段第160-29地號
    、同段第160-30地號、同段第160-62地號、同段第160-92
    地號、同段第160-95地號、同段第160-96地號及其上建物（
    建造執照號碼: 臺北縣政府工務局建造執照捌參芝建字第91
    2號；使用執照號碼：臺北縣政府工務局使用執照玖拾芝使
    字第189號）如附表所示之永久使用權狀交付被上訴人，並
    將附表所示永久使用權狀標示之土地、建物交付被上訴人永
    久使用。」，嗣於本院96年3月28日審理中撤回土地部分之
    請求（見本院卷第145頁言詞辯論筆錄），減縮為：「上訴
    人應將坐落臺北縣三芝鄉○地○○段八連溪頭小段第160-28
    地號、同段第160-29地號、同段第160-30地號、同段第160-
    62地號、同段第160-92地號、同段第160-95地號、同段第
    160-96地號及其上建物（建造執照號碼: 臺北縣政府工務局
    建造執照捌參芝建字第912號；使用執照號碼：臺北縣政府
    工務局使用執照玖拾芝使字第189號）如附表所示之永久使
    用權狀交付被上訴人，並將附表所示永久使用權狀標示之建
    物交付被上訴人永久使用。」，依民事訴訟法第463條之1、
    第463條準用第255條第1項第2款規定，應予准許，先予敘明
    。
乙、實體方面：
一、被上訴人主張：被上訴人於92年9月30日向上訴人之臺中分
    公司轄下龍強營業處購買「白沙灣安樂園真龍殿骨灰室永久
    使用權」，即坐落臺北縣三芝鄉○地○○段八連溪頭小段
    160-28、160-29、160-30、160-62、160-92、160-95 、
    160-96等地號土地上建物內之骨灰室永久使用權 (建造執照
    號碼: 臺北縣政府工務局建造執照捌參芝建字第912號；使
    用執照號碼：臺北縣政府工務局使用執照玖拾芝使字第18 9
    號)。兩造約定買賣標的為「真龍殿寶藏苑寶樓觀優雅個人
    骨灰室」6室（下稱系爭骨灰室)，總價為新台幣（下同）45
    6,000元（下稱系爭買賣契約書）。上訴人旋以現金新台幣
    （下同）456,000元交付上訴人之龍強營業處處長邱顯晴，
    並由該營業處出具收取價款收據，嗣於93年4月間，被上訴
    人收到上訴人之繳款明細對帳單，僅載有已繳金額91,200元
    並有當期應付分期期款7,733元等字樣，立即向上訴人查詢
    ，始發現所繳交之全部價款悉遭上訴人公司之龍強營業處處
    長邱顯睛侵吞入己，渠並偽以被上訴人名義將原本所訂一次
    付清價款之買賣契約書換約變為分期付款買賣契約。按邱顯
    晴既屬有權收受系爭買賣總價款，被上訴人自應受系爭買賣
    契約書之拘束，爰依系爭買賣契約書之規定，訴請被上訴人
    交付系爭骨灰室及永久使用權狀，並聲明如主文第三項所示
    。
二、上訴人則以：被上訴人係於簽訂系爭買賣契約書後，復申請
    退件，改以簽訂分期付款買賣契約書，且被上訴人迄今僅繳
    納頭期款91,200元，並支付分期款項，每期7,733元，共計6
    期皆於93年4月19日為之，前5期係補繳，第6期遵期繳交，
    被上訴人對於分期付款情事非不知情。其雖主張本件為一次
    買賣契約，已將全部買賣價款456,000元交付予上訴人公司
    龍強營業處長邱顯晴，遭邱顯晴侵占價款並偽造分期付款買
    賣契約云云，然被上訴人所舉「暫收款單據」，其內載敘「
    ‧‧‧待客戶尾款繳清，本公司開立發票後，暫收款單據自
    然失效」，足見「暫收款單據」僅供暫時證明，被上訴人未
    提出繳清456,000元之發票，尚難遽爾主張業已清償全部買
    賣價金予上訴人。況被上訴人迄今未對邱顯晴提出告訴，亦
    未舉證證明所提邱顯晴自白書之真正，足見被上訴人就分期
    付款買賣之方式，確曾表示同意等語，資為抗辯。
三、本件經原審判決上訴人應交付如附表所示系爭骨灰室及永久
    使用權狀予被上訴人，茲上訴人不服提起上訴，聲明為：(一)
    原判決廢棄。(二)上開廢棄部分，被上訴人在第一審之訴駁回
    。被上訴人則聲明：上訴駁回。
四、兩造除均引用原審書狀及證據外，上訴人補稱：被上訴人受
    領之頭佣為4,417元，係依分期件之計算基礎而得，與一次
    繳清件之頭佣33,660元相去甚遠，被上訴人殊不得諉為不知
    ，且依法務部調查局鑑定之結果，分期付款買賣契約書係被
    上訴人親自簽訂。縱本院認定上述分期付款買賣契約書非被
    上訴人簽訂，惟系爭買賣契約書左側，以明顯之字體載敘「
    客戶注意事項1、乙方公司及銷售人員不接受現金付款，請
    直接或由銷售人員陪同至銀行匯款入第四條所列之帳戶‧‧
    ‧。」，足見被上訴人已知收受現金款項，非屬銷售人員之
    代理權範圍，且縱使款項遭邱顯晴侵吞，然不法行為不僅不
    得成立代理，且亦不得成立表見代理，是邱顯睛個人侵占被
    上訴人所繳價金之犯罪行為，應由其自負其責，與上訴人無
    涉等語。被上訴人則補稱：系爭買賣契約書左側客戶注意事
    項欄位雖有上開記載，然上訴人並未表明其銷售人員無權受
    領買賣價款，況訂購申請單既係由上訴人之營業處出具，而
    訴外人邱顯睛亦為上訴人之龍強營業處處長，自有權經收系
    爭買賣契約價款，被上訴人將本件買賣價金總額交予邱顯晴
    受領，即發生給付效力，被上訴人自應負責。另法務部調查
    局鑑定結果固認「甲類字跡與乙類字跡筆劃特徵相同」，惟
    並未排除其字跡係不同之人所為之可能，而訴外人邱顯睛既
    故意偽冒被上訴人名義向上訴人辦理退件申請、改定分期契
    約等等，其自行或唆使他人臨摹被上訴人之筆跡，以防事跡
    敗露，乃可推見之事，故法務部調查局上開鑑定報告尚不足
    憑採等語。
五、不爭執事項：
  (一)被上訴人於92年9月30日向上訴人之臺中分公司轄下龍強營
    業處購買系爭骨灰室，訂定系爭一次購買之買賣契約書，並
    將總價金456,000元以現金方式一次繳付予龍強營業處處長
    邱顯晴（見原審卷第37頁系爭買賣契約書、本院94年11月17
    日言詞辯論筆錄第6頁）。
  (二)邱顯晴收到上開款項後，即開立邱顯晴為發票人、票面金額
    456,000元、票號NGA0000000號之支票一紙交付予被上訴人
    公司收執（見本院卷第86頁、第112頁、第114頁言詞辯論筆
    錄）。
  (三)92年10月29日有以被上訴人名義委託盧碧玉辦理退件之退件
    申請書提出予被上訴人，被上訴人即將上開邱顯晴支票退回
    予盧碧玉，92年10月30日並有以被上訴人名義之分期付款契
    約書提出於被上訴人（見原審卷第39頁、第14頁）。
六、得心證理由：
    本件爭點在於：(一)訴外人邱顯晴與被上訴人訂定系爭買賣契
    約書並收受總價款456,000元，是否屬於有權代理？(二)被上
    訴人是否退件改為分期付款買賣？茲分述如下：
  (一)訴外人邱顯晴為有權代理
    上訴人固不爭執被上訴人與訴外人即被上訴人龍強營業處處
    長邱顯晴訂定系爭一次購買之買賣契約並交付全部價金予訴
    外人邱顯晴之事實，惟主張依系爭買賣契約書「客戶注意事
    項欄」之記載（見本院卷第25頁），訴外人邱顯晴為無權代
    理云云。然查：系爭買賣契約書「客戶注意事項欄」雖記載
    ：「乙方公司及銷售人員不接受現金付款，請直接或由銷售
    人員陪同至銀行匯款入第四條所列之帳戶‧‧‧。」，然考
    其目的僅為了避免點鈔之不便，非謂以現金付款即不生給付
    之效力，況證人即被上訴人之業務員張大庭證稱：當初係其
    介紹被上訴人購買系爭骨灰室，其與被上訴人至公司簽約，
    處長邱顯晴說一次付清可以優待百分之三的回饋金，被上訴
    人之母乙○○就拿出456,000元現金交給邱顯晴，邱顯晴即
    開立暫收款單據交由被上訴人收執，又雖然買賣契約書沒有
    約定得以刷卡方式付款，惟其處理的案件大部分都是刷卡付
    款等語（見本院卷第34頁背面、第35頁），足見價金給付方
    式並非僅有「匯款」一途，而訴外人邱顯晴為上訴人龍強營
    業處處長，其與被上訴人訂定系爭一次付清之買賣契約、並
    收受全部款項，自屬有權代理而對上訴人生效，被上訴人主
    張邱顯晴為無權代理云云，顯無理由。
  (二)被上訴人並未退件改為分期付款買賣
    (1)被上訴人主張系爭分期付款買賣契約係遭他人偽造等語，
      業經證人蔡宜卉證稱：其為一次付清買賣，錢交給邱顯晴
      之妻盧碧玉，過了一個月一直沒有拿到契約，邱顯晴及盧
      碧玉才向其坦承將錢侵占並向公司辦理分期付款契約，邱
      顯晴並出具原證三自白書要其向公司主張權利，其看到自
      白書上面還寫了被上訴人名字，就問邱顯晴是否還有侵占
      別人款項，邱顯晴說「對」等語屬實（見本院卷第180頁
      至181頁），並有邱顯晴出具之自白書附卷可參（見本院
      卷第12頁），自堪信為真實。雖被上訴人未對邱顯晴或盧
      碧玉提出刑事追訴，然是否發動刑事訴追權乃屬被上訴人
      權利，自難憑此而認被上訴人對於系爭買賣改為分期付款
      買賣一事知悉且同意。
    (2)上訴人雖主張：被上訴人所領的頭佣為4,417元，與一次
      付清的佣金相去甚遠，足見被上訴人對於改成分期付款契
      約應知情云云。然查，被上訴人陳稱：邱顯晴說一次付清
      可以拿到一次給付的佣金，約二萬多元，其在邱顯晴通知
      後請母親去查，有查到92年12月8日匯進來28,275元的退
      佣，至於92年11月17日匯入薪水4,417元、93年5月17日匯
      入薪水2,425元，其不知道是什麼錢等語（見本院卷第76
      頁背面、第77頁），而依被上訴人所提之彰化銀行0000
      0000000000號帳號存款明細表，確實於92年12月8日存入
      「薪資28,275元」，92年11月17日存入「薪水4,417元」
      、93年5月17日存入「薪水2,425元」，其中92年11月17
      日4,417元、93年5月17日2,425元，係由上訴人存入，至
      於92年12月8日之28,275元則是由邱顯晴存入等情，有彰
      化銀行桃園分行95年3月8日彰桃字第560號、北屯分行95
      年3月14日彰北屯字第526號函附卷可參（見本院卷第94
      頁、第97頁），足見邱顯晴為掩飾其侵占犯行，將一次付
      清之佣金28,275元存入被上訴人帳戶中，至於4,417元、
      2,425元雖為上訴人給付予被上訴人分期付款之佣金，然
      上開金額非鉅，且被上訴人依其認知既已確認系爭一次付
      清買賣之佣金28,275元已匯入，則對於4,417元、2,425元
      從何而來未予釐清，亦與常情並不相違，尚難以此認定被
      上訴人知悉本件已改為分期付款買賣。
    (3)至本院依職權將系爭分期付款買賣契約書送法務部調查局
      鑑定，鑑定結果認分期付款契約書上「丙○○」之字跡與
      被上訴人平日書寫之「丙○○」筆劃特徵相同，有法務部
      調查局95年7月14日調科貳字第09500320990號函附卷可參
      （見本院卷第119頁），惟依鑑定分析表所示，分期付款
      買賣契約上被上訴人之簽名「佑」字，右下角有一打勾符
      號，並非字體本身，惟竟列入比對而認與被上訴人之字跡
      相同，其鑑定結果顯有明顯違誤，是該鑑定報告並不足採
      。
七、從而，被上訴人依系爭買賣契約書，請求上訴人交付如附表
    所示之系爭骨灰室及永久使用權狀，應予准許，原審為上訴
    人敗訴之判決並無不合，上訴意旨求予廢棄改判，並無理由
    ，應予駁回。
八、據上論結，本件上訴為無理由，依民事訴訟法第436條之1第
    3項、第463條、第449條第1項、第78條，判決如主文。
中　　華　　民　　國　　96　　年　　8　　月　　15　　日
        民事第五庭    審判長法　官　翁昭蓉
                            法　官　陳心弘
                            法　官　蔡如琪
以上正本係照原本作成
本件不得上訴
中　　華　　民　　國　　96　　年　　8 　　月　　15　　日
                            書記官  劉寶鈴
